【裁判字號】    89,簡上,503
【裁判日期】    900315
【裁判案由】    返還價金
【裁判全文】
臺灣臺北地方法院民事判決  八十九年度簡上字第五○三號
    上  訴  人  甲○○
    訴訟代理人  丙○○
    被  上訴人  乙○○
    訴訟代理人  李家慶律師
                蔡東賢律師
                吳至格律師
右當事人間請求返還價金事件，上訴人對於中華民國八十九年五月十九日本院台北簡
易庭八十八年度北簡字第一四０七九號第一審判決提起上訴，本院判決如左：
    主  文
上訴駁回。
第二審訴訟費用由上訴人負擔。
    事  實
甲、上訴人方面：
  壹、聲明：
    一、原判決廢棄。
    二、被上訴人應給付上訴人新台幣（下同）八萬元，暨自收受起訴狀繕本翌日起
        至清償日止，按年息百分之五計算之利息。
    三、被上訴人應出具內容為「茲因本律師疏失，收受新品瓦斯公司甲○○先生彰
        銀豐原分行ＢＪ00000000萬元現金支票並兌現後，未盡律師代理訴
        訟應盡責任，為此特返還捌萬元外，並特致函向新品瓦斯安全（股）公司見
        諒。致歉人：理律法律事務所所長乙○○律師謹啟」之道歉函。
  貳、陳述：除與原審判決書所載者相同茲予引用外，補稱：
    一、訴訟契約與刑事委任狀係屬二事，不得混為一談，本件上訴人係以刑事委任
        狀之法律關係為請求權基礎，而非以訴訟契約之法律關係為請求權基礎。系
        爭委任關係是指上訴人委任被上訴人提起鈞院八十年度自字第一一七二號自
        訴尤景三等三人侵害專利權之刑事案件之委任契約，此觀起訴狀所附之鈞院
        八十年度自字第一一七二號刑事裁定即明。而系爭委任關係之當事人是上訴
        人，而非新品瓦斯安全設備股份有限公司（下稱新品公司），此觀被上訴人
        於原審所提出之被證三請款單，係由被上訴人向被訴人請款，而非向新品公
        司請款可知。又上訴人當初是因信任被上訴人的人格，而委任被上訴人，上
        訴人並非委任上訴人所屬之事務所，且系爭委任費用八萬元亦是上訴人委任
        被上訴人所給付，此亦可由上訴人所提出為支付委任費用之支票係由上訴人
        簽發而由被上訴人收執領用並開立收具簽收之事證來證明，雖上訴人所開支
        票係依被上訴人指示而指定理律法律事務所為受款人，但並不因此即改變上
        訴人委任被上訴人個人之事實。原審以訴訟契約為判斷基礎，移花接木張冠
        李戴，認事用法確有違誤。
    二、上訴人係依不當得利法律關係，請求被上訴人返還鈞院八十年度自字第一一
        七二號案件之委任費用八萬元，不依其他法律關係請求。而被上訴人不當得
        利，是因其收受委任費用後，只提出簡單自訴狀及補正該案被告地址，並指
        派馮博生律師了解案情，之後即違反律師法規定，未徵得上訴人同意，片面
        終止委任關係，且就前所提未記載應有主張、不完整、放水且遭瓦解之自訴
        狀，亦未繼續提出補充自訴理由狀及辯論意旨狀以補強應有之主張及證據方
        法，並拒絕於民國八十七年二月十三日及同年月二十四日出庭。故被上訴人
        雖有給付勞務，但給付不當，其未盡律師及受任人職責而收受八萬元委任費
        用，即無法律上原因，且系爭委任關係已因該自訴案件終結而事後不存在，
        被上訴人自應返還該委任費用。
    三、系爭委任契約是指上訴人委任被上訴人自訴尤景三等三人之刑事案件，與被
        上訴人所指由新品公司委任被上訴人之委任契約不同，被上訴人所指已經終
        止的委任關係，是新品公司委任被上訴人的委任契約，與上訴人無關，且被
        上訴人亦不得以另案請求給付違約金及排除侵害等訴訟之委任費用未付，而
        主張其於本件無不當得利。況上開另案請求給付違約金及排除侵害等訴訟，
        上訴人係有正當理由拒絕被上訴人之不當請款。
    四、系爭委任關係，被上訴人有違反律師法，律師公會指派調查之律師戴森雄及
        邱晃泉也認應予被上訴人警告，該律師公會調查之結果，可作為本件不當得
        利待證事實之證明，原審已依上訴人聲請調閱律師公會卷宗，但未說明調查
        結果，也未在判決理由中交代不調查之理由。
  參、證據：除援用原審之立證方法外，補提本院八十年度自字第一一七二號刑事案
      件八十七年二月十三日報到單、委任狀、自訴狀及本院八十三年度聲字第九六
      八號民事裁定等影本各一件為證，並聲請調閱本院八十三年度聲字第九六八號
      民事卷宗及台北律師公會處理上訴人與理律法律事務所案原卷。
乙、被上訴人方面：
  壹、聲明：駁回上訴。
  貳、陳述：除與原審判決書所載者相同茲予引用外，補稱：
    一、上訴人既指明本件僅對被上訴人個人提起本訴，且其訴訟標的為不當得利，
        即應就不當得利一節負舉證責任。
    二、無法律上原因而受利益，致他人受損害者，應返還其利益，民法第一百七十
        九條定有明文，被上訴人並無上訴人所稱片面終止情事，而係上訴人方面先
        終止委任，致被上訴人不得不向法院遞狀陳明終止委任，上訴人方面並積欠
        理律法律事務所費用未付，此等情事皆在回覆上訴人及台北律師公會之八十
        七年三月二十一日台北第一一八支局第一六五號存證信函中說明清楚，未料
        上訴人竟又起訴要求退款及登報，實無任何依據，且嚴重破壞理律法律事務
        所及被上訴人本人信譽。
    三、系爭八萬元係由理律法律事務所收取，此見上訴人所提支票受款人為事務所
        即明，上訴人所指案件已由理律法律事務所處理，出具法律意見書，進行三
        項訴訟，發函警告新品公司之對造民安瓦斯實業股份有限公司（下稱民安公
        司）之經銷商：：：等，皆已載明理律法律事務所出具之帳單上（帳單原本
        在上訴人處，清單則如被證三），理律法律事務所相關同仁已提供服務，所
        稱之八萬元經扣抵後尚不足一百零八萬八千九百五十六元，上情不僅均為上
        訴人所不爭執，上訴人亦自承確有收到帳單，只是主觀認為不欲付款，但此
        仍無礙理律法律事務所已提供服務之事實，根本無不當得利可言。
  參、證據：援用原審之立證方法。
    理  由
一、本件上訴人起訴主張伊於八十年間，委任被上訴人代理上訴人向本院自訴訴外人
    尤景三、吳友仁、尤正昌等三人侵害前經濟部中央標準局核准之新型第一七一０
    三等專利權，上訴人並因而給付被上訴人委任報酬八萬元，詎被上訴人接受委任
    後僅代撰自訴狀及補正該案被告之地址，其餘則委由被上訴人擔任負責人之理律
    法律事務所另一律師馮博生處理，嗣該案經本院以八十年自字第一一七二號受理
    後，尚未終結前，被上訴人又違反律師法，片面終止兩造間之委任關係，其後更
    未再出庭代理該自訴案件及補提自訴理由狀與辯論意旨狀，是以被上訴人收受委
    任報酬後顯未盡受任人之義務，且兩造間之委任關係已因上開自訴案件終結而消
    滅，被上訴人受領上訴人所給付之委任報酬八萬元，即構成不當得利，為此，依
    不當得利法律關係請求被上訴人返還該八萬元，並加付法定遲延利息等情。
二、被上訴人則以系爭委任契約受任人係被上訴人所屬之理律法律事務所，該契約並
    無約定不得指派其他律師處理委任事務，且被上訴人已提供諸多人力及時間為上
    訴人提供法律意見及服務，依委任契約之委任報酬計價標準，被上訴人所給付之
    八萬元亦早已不足支付委任費用，尚積欠一百零八萬八千九百五十六元，被上訴
    人經催討無著，而上訴人又致函終止系爭委任契約，被上訴人始對上訴人表示終
    止委任關係，被上訴人並無不當得利等語，資為抗辯。
三、上訴人主張伊於八十年間，委任被上訴人代理上訴人向本院自訴訴外人尤景三、
    吳友仁、尤正昌等三人侵害前經濟部中央標準局核准之新型第一七一０三等專利
    權，上訴人並因而給付被上訴人委任報酬八萬元之事實，業據其提出本院八十年
    度自字第一一七二號刑事案件之報到單、委任狀、自訴狀、裁定暨刑事判決、上
    訴人所簽發之支票及被上訴人所立之收據等件為證。被上訴人雖不爭執上訴人所
    提上開文件之真正，惟辯稱上訴人所提出之支票受款人為理律法律事務所，足見
    系爭八萬元係理律法律事務所收取，故系爭委任關係是被上訴人所屬之理律法律
    事務所受委任，而非被上訴人個人受委任云云。經查，依上訴人提出之本院八十
    年度自字第一一七二號刑事裁定當事人欄所載，被上訴人確為上訴人之自訴代理
    人；而上訴人所提出之委任狀亦載明上訴人委任被上訴人為自訴代理人之旨，是
    兩造間就此刑事自訴案件有委任契約之法律關係甚明。又上訴人所給付之八萬元
    支票，係由被上訴人以個人名義立據簽收，此有上訴人所提上開收據為證，亦足
    徵上訴人確有給付被上訴人委任報酬八萬元。至於該八萬元縱係以上訴人所簽發
    指定理律法律事務所為受款人之支票支付，亦僅涉及被上訴人與理律法律事務所
    間之內部資金關係，並不影響前述事實之認定。是上訴人上開主張之事實為可採
    信，被上訴人所辯則無可取。
四、惟按不當得利，須以受領利益無法律上原因，或雖有法律上原因，而其後已不存
    在，致他人受損害為成立要件，此觀民法第一百七十九條規定即明。因給付而受
    領利益者，倘該給付係依有效成立之債權契約而為之，其受領利益即具有法律上
    之原因，縱受領利益人未依債之本旨提出相對之給付，亦僅屬債務不履行，尚不
    生不當得利問題。
五、上訴人既係依兩造間有效成立之委任契約而給付被上訴人委任費用八萬元，則被
    上訴人受領該八萬元之利益即有法律上原因。雖上訴人主張被上訴人未依委任本
    旨處理委任事務，縱認屬實，亦僅係被上訴人應否負債務不履行責任之問題，要
    不能認被上訴人無法律上原因而受利益。而上訴人雖另主張兩造間之委任關係已
    因本院八十年度自字第一一七二號刑事自訴案件終結而消滅，被上訴人受領該八
    萬元利益亦屬無法律上原因云云，但查兩造間之委任關係縱因該自訴案件終結而
    消滅，然其並非溯及自始消滅兩造間之委任關係，此亦為上訴人所自陳，則被上
    訴人受領該八萬元之法律上原因並不因此而不存在，自亦不能認被上訴人受領上
    訴人給付之八萬元，為不當得利。是上訴人尚不能依不當得利之法律關係請求被
    上訴人返還所受利益。從而上訴人請求被上訴人給付八萬元及自起訴狀繕本送達
    翌日起至清償日止按年息百分之五計算之遲延利息，為無理由，應予駁回。其假
    執行之聲請亦失所附麗，應併予駁回。原審為上訴人敗訴之判決，及駁回其假執
    行之聲請，理由雖有不同，結論則無二致，應予維持。上訴意旨指摘原判決不當
    ，求予廢棄改判，為無理由，應予駁回。
五、至於上訴人聲請調閱台北律師公會處理上訴人與理律法律事務所間申訴案卷，以
    證明被上訴人處理系爭委任事務有所疏失等待證事實一節，因諸此待證事實之證
    明，僅涉及被上訴人有無債務不履行情事而已，與被上訴人是否應負不當得利返
    還責任，並無關聯，是此部分上訴人聲明之證據，即無調查之必要，附此敘明。
六、末按訴訟標的之一部或訴訟費用裁判有脫漏者，法院應依聲請以判決補充之。聲
    請補充判決應於判決送達後二十日之不變期間內為之，當事人就脫漏部分聲明不
    服者，以聲請補充判決論，民事訴訟法第四百六十三條準用第二百三十三條第一
    、二項定有明文。本件上訴人訴請被上訴人出具內容為「茲因本律師疏失，收受
    新品瓦斯公司甲○○先生彰銀豐原分行ＢＪ00000000萬元現金支票並兌
    現後，未盡律師代理訴訟應盡責任，為此特返還捌萬元外，並特致函向新品瓦斯
    安全（股）公司見諒。致歉人：理律法律事務所所長乙○○律師謹啟」之道歉函
    部分，於第一審起訴狀訴之聲明第二項記載甚明，但原審就此部分，未為准駁之
    裁判，是上訴人就此部分提起第二審上訴，依上揭規定，應視為聲請補充判決，
    而由原審另行處理，併此敘明。
據上論結，本件上訴為無理由，依民事訴訟法第四百三十六條之一第三項、第四百四
十九條第一項、第二項、第七十八條，判決如主文。
中      華      民      國      九十    年      三      月     十五     日
                                民事第六庭  審判長法  官  鄭純惠
                                                  法  官  郭淑貞
                                                  法  官  黃明發
右正本證明與原本無異
本判決不得上訴。
中      華      民      國      九十    年      三      月    二十三    日
                                                  書記官  謝梅琴


司法院資訊處製作；財團法人民間司法改革基金會備份。
